ACORDAO-COMPLETO-2574284

ACÓRDÃO 3524/2023 ATA 13/2023 - PRIMEIRA CÂMARA

VISTO, relatado e discutido o pedido de reexame interposto por Maria Ina Saldanha Marcuzzo contra o Acórdão 256/2022-TCU-Primeira Câmara, por meio do qual foi julgado ilegal seu ato de aposentadoria, com negativa de registro, em razão da incorporação de "quintos" após a edição da Lei 9.624/1998,
ACORDAM os Ministros do Tribunal de Contas da União, reunidos em sessão da 1ª Câmara, ante as razões expostas pelo Relator, e com fundamento no art. 48 da Lei 8.443/1992, em:
9.1. conhecer do pedido de reexame para, no mérito, negar-lhe provimento;
9.2. dar ciência ao Tribunal Regional do Trabalho da 2ª Região/SP que não foi demonstrado que a Sra. Maria Ina Saldanha Marcuzzo integrou a relação processual da ação ordinária 2004.34.0048565-0, movida pela Associação Nacional dos Servidores da Justiça do Trabalho - Anajustra, não estando a incorporação de quintos pelo exercício de função comissionada após a entrada em vigor da Lei 9.624/1998, portanto, fundada em decisão judicial transitada em julgado;
9.3. comunicar esta deliberação à recorrente e ao Tribunal Regional do Trabalho da 2ª Região/SP;
9.4. arquivar o presente processo.

Pedido de reexame interposto por Maria Ina Saldanha Marcuzzo contra o Acórdão 256/2022-1ª Câmara (Ministro-Substituto Weder de Oliveira), que julgou ilegal seu ato de aposentadoria, com negativa de registro, em decorrência da incorporação de quintos pelo exercício de funções comissionadas entre 8/4/1998 e 4/9/2001.

Primeira Câmara

Tribunal Regional do Trabalho da 2ª Região/SP.

3. Recorrente: Maria Ina Saldanha Marcuzzo (XXX.058.708-XX).

13.1. Ministros presentes: Walton Alencar Rodrigues (Presidente), Benjamin Zymler, Jorge Oliveira (Relator) e Jhonatan de Jesus.
13.2. Ministro-Substituto presente: Weder de Oliveira.

JORGE OLIVEIRA

Ministro-Substituto Weder de Oliveira.

Adoto como relatório a instrução elaborada pela Secretaria de Recursos (Serur) , atual Unidade de Auditoria Especializada em Recursos (AudRecursos) , cujas conclusões foram acolhidas pelo Ministério Público junto ao TCU (MPTCU) , neste processo representado pelo Procurador Marinus Eduardo De Vries Marsico (peças 35-38) :
"INTRODUÇÃO
Trata-se de pedido de reexame interposto por Maria Ina Saldanha Marcuzzo contra o Acórdão 256/2022-TCU-Primeira Câmara (peça 8, Rel. Min. Weder de Oliveira) . 
1.1. A deliberação recorrida apresenta o seguinte teor: 
ACORDAM os ministros o Tribunal de Contas da União, reunidos em sessão da 1ª Câmara, com fundamento nos arts. 1º, V, e 39, II, da Lei 8.443/1992, c/c os arts. 17, III; 143, II e 260 e 262 do Regimento Interno do TCU, em considerar ilegais e negar registro ao (s) ato (s) de aposentadoria em favor do (s) interessado (s) identificado (s) no item 1.1, e expedir as determinações abaixo, conforme proposto pela unidade técnica.
 (...) 
1.7. Determinações:
1.7.1. dispensar a devolução dos valores indevidamente recebidos, presumidamente, de boa-fé pelo (s) interessado (s) nos termos da Súmula 106 deste Tribunal;
1.7.2. determinar ao órgão/entidade responsável pela concessão que:
1.7.2.1. suspenda, no prazo de 15 (quinze) dias, todo e qualquer pagamento concernente ao (s) ato (s) impugnado (s) , adequando a parcela referente à incorporação de quintos/décimos do (a) interessado (a) , conforme modulado pelo STF no âmbito do RE 638.115, comunicando a este Tribunal as providências adotadas, nos termos dos arts. 262, caput, do RI/TCU, e 8º, caput, da Resolução TCU 206/2007;
1.7.2.2. dê ciência do inteiro teor desta deliberação ao (s) interessado (s) , alertando-o (s) de que o efeito suspensivo proveniente da interposição de eventuais recursos perante o Tribunal não o (s) exime da devolução dos valores percebidos indevidamente após a respectiva notificação, caso esses não sejam providos, devendo encaminhar os comprovantes dessa notificação a esta Corte no prazo de até 30 (trinta) dias;
1.7.2.3. cadastre novo (s) ato (s) de concessão de aposentadoria livre (s) da (s) irregularidade (s) apontada (s) , submetendo-o (s) no prazo de 30 (trinta) dias à apreciação deste Tribunal, nos termos do art. 262, caput e § 2º, do RI/TCU, e do art. 19, § 3º, da Instrução Normativa TCU 78/2018;
 (...) 
HISTÓRICO
Em exame, para fins de registro, ato de concessão de aposentadoria emitido por Tribunal Regional do Trabalho da 2ª Região/SP - SP em benefício de Maria Ina Saldanha Marcuzzo. 
1.2. O ato foi considerado ilegal, com negativa de registro, pela inclusão, nos proventos, de 'quintos' de funções comissionadas exercidas após o advento da Lei 9.624/1998. 
1.3. Não havia notícia nos autos de que a parcela irregularmente incluída nos proventos estivesse amparada por decisão judicial transitada em julgado.
1.4. Houve determinação ao órgão de origem para que suspendesse os pagamentos da parcela de quintos indevidamente incorporada.
1.5. Foi também determinada a emissão de novo ato, livre da irregularidade apontada.
ADMISSIBILIDADE
Reitera-se a proposta de conhecimento do recurso, nos termos do exame de admissibilidade de peça 26 e do despacho de peça 30.
EXAME DE MÉRITO
Delimitação
1.6. O presente exame contempla as seguintes questões:
legalidade da incorporação de quintos pelo exercício de função comissionada ou de cargo em comissão após a entrada em vigor da Lei 9.624/1998, de 8/4/1998;
modulação dos efeitos da decisão adotada pelo STF no RE 638.115, que fixou condições para preservação dos pagamentos.
Incorporação de quintos após a vigência da Lei 9.624/1998
1.7. A recorrente defende que o ato é legal, pois os quintos foram incorporados com base em decisão judicial, que reconheceu o direito à vantagem. Argumenta, em síntese, que:
é beneficiária de decisão judicial proferida em ação movida pela Associação Nacional dos Servidores da Justiça do Trabalho - Anajustra (processo 2004.34.00.048565-0) . A decisão transitou em julgado em 01/08/2006, antes da conclusão do julgamento, pelo STF, do Recurso Extraordinário 638.115;
ao modular os efeitos do julgamento do Recurso Extraordinário 638.115, em sessão plenária de 18/12/2019, o STF preservou as situações protegidas por decisão judicial que estivesse transitada em julgado.
Análise:
1.8. Não há amparo legal para a incorporação de quintos pelo exercício de função comissionada ou cargo em comissão após 8/4/1998, quando entrou em vigor a Lei 9.624/1998, que extinguiu a vantagem.
1.9. A questão foi decidida pelo Supremo Tribunal Federal, em regime de repercussão geral (RE 638.115, tema 395) . O entendimento fixado foi o de que 'ofende o princípio da legalidade a decisão que concede a incorporação de quintos pelo exercício de função comissionada no período de 8/4/1998 até 4/9/2001, ante a carência de fundamento legal'.
1.10. A carência de fundamento legal para a concessão da vantagem é motivo suficiente para sustentar a ilegalidade do ato e a consequente negativa de seu registro (plano da validade) , ainda que, excepcionalmente, sejam preservados os efeitos financeiros (plano da eficácia) , se atendidas as condições fixadas pelo STF ao modular os efeitos do julgamento do RE 638.115.
Preservação dos efeitos financeiros do ato (modulação da decisão do RE 638.115) 
1.11. A recorrente defende que é legítima a continuidade dos pagamentos dos quintos incorporados, por estarem amparados em decisão judicial transitada em julgado. 
Análise:
1.12. A cessão imediata ou a manutenção dos pagamentos decorrentes do ato dependerá do atendimento às condições fixadas pelo STF ao modular os efeitos da decisão adotada no RE 638.115, relativamente às funções exercidas de 8/4/1998 a 4/9/2001.
1.13. Na modulação de efeitos, o STF considerou situações distintas. Assim, é 'indevida a cessação imediata do pagamento dos quintos quando fundado em decisão judicial transitada em julgado'. Todavia, quanto às vantagens percebidas em razão de decisões administrativas ou de decisões judiciais sem trânsito em julgado, os pagamentos devem ser mantidos apenas 'até sua absorção integral por quaisquer reajustes futuros concedidos aos servidores'.
1.14. No caso concreto, o acórdão recorrido consignou que não havia informações, no processo, de que o ato estivesse amparado em decisão judicial transitada em julgado.
1.15. Mesmo com a informação, no recurso, de que o ato está amparado por decisão judicial transitada em julgado, a confirmação dessa premissa exige a análise da situação da beneficiária do ato, em confronto com os limites objetivos e subjetivos da decisão judicial invocada.
1.16. Tal análise deve ser empreendida pelo órgão de origem, responsável pela emissão do ato e que dispõe de todas as informações necessárias para verificar o atendimento às condições fixadas na modulação de efeitos do julgamento do RE 638.115.
1.17. Caso seja comprovado, perante o órgão de origem, que o benefício em exame está amparado por decisão judicial transitada em julgado que assegure a vantagem, será possível a continuidade dos pagamentos, sem a absorção por reajustes futuros. Do contrário, deverá ocorrer a cessão imediata ou a absorção gradual da vantagem pelos reajustes futuros, conforme o enquadramento da situação concreta em uma das hipóteses previstas na modulação dos efeitos do RE 638.115.
1.18. O acórdão recorrido não ressalvou expressamente a hipótese de preservação dos efeitos financeiros do ato, caso o órgão de origem comprove que a vantagem em questão está amparada em decisão judicial transitada em julgado. Assim, convém deixar consignada a ressalva, para que não haja dúvidas ao se implementar a decisão.
CONCLUSÃO
Do exame, é possível concluir que:
não há amparo legal para a incorporação de quintos pelo exercício de função comissionada ou cargo em comissão após 8/4/1998, como decidido pelo STF no julgamento do RE 638.115;
a ausência de amparo legal justifica a irregularidade do ato (plano da validade) , mesmo nos casos em que o pagamento seja mantido (plano da eficácia) , em caráter excepcional, por força da modulação dos efeitos da decisão adotada no RE 638.115;
os efeitos financeiros das incorporações de quintos pelo exercício de funções ou cargos comissionados entre 8/4/1998 e 4/9/2001 podem ser preservados se atendidas as condições fixadas pelo STF ao modular os efeitos da decisão adotada no RE 638.115;
caberá ao órgão de origem avaliar a situação do caso concreto, em confronto com os parâmetros já fixados pelo STF, e adotar as medidas cabíveis quanto à cessação imediata ou à continuidade dos pagamentos.
PROPOSTA DE ENCAMINHAMENTO
Ante o exposto, submetem-se os autos à consideração superior, propondo-se, com fundamento no art. 48 da Lei 8.443/1992:
conhecer do recurso e, no mérito, negar-lhe provimento;
b) esclarecer ao órgão de origem que será possível a continuidade dos pagamentos, sem a absorção por reajustes futuros, caso comprove, no caso concreto, a existência de decisão judicial transitada em julgado que assegure a incorporação de quintos no período entre 8/4/1998 e 4/9/2001, conforme a modulação de efeitos fixada pelo Supremo Tribunal Federal no Recurso Extraordinário 638.115."
É o relatório.

não há.

Procurador Marinus Eduardo De Vries Marsico.

PEDIDO DE REEXAME. INCORPORAÇÃO DE QUINTOS APÓS A VIGÊNCIA DA LEI 9.624/1998. ATO JULGADO ILEGAL. CONHECIMENTO. NÃO COMPROVAÇÃO DE DECISÃO JUDICIAL TRANSITADA EM JULGADO QUE AMPARASSE A INCORPORAÇÃO. NÃO PROVIMENTO. CIÊNCIA.

APOSENTADORIA (APOS)

Unidade de Auditoria Especializada em Recursos (AudRecursos).

Trata-se de pedido de reexame interposto por Maria Ina Saldanha Marcuzzo contra o Acórdão 256/2022-TCU-Primeira Câmara (Ministro-Substituto Weder de Oliveira) , que julgou ilegal seu ato de aposentadoria, com negativa de registro, em decorrência da incorporação de quintos pelo exercício de funções comissionadas entre 8/4/1998 e 4/9/2001.
2.	Atendidos os requisitos de admissibilidade, conheço do pedido de reexame.
3.	A recorrente defende a legalidade do ato de concessão de aposentaria, argumentando ser beneficiária de decisão judicial proferida em ação movida pela Associação Nacional dos Servidores da Justiça do Trabalho - Anajustra (processo 2004.34.00.048565-0) , transitada em julgado em 1º/8/2006, que lhe ampararia a incorporação de quintos pelo exercício de função comissionada após a entrada em vigor da Lei 9.624/1998.
4.	Em razão disso, requer o reexame da decisão, para reconhecer a legalidade do ato que incorporou a parcela de "quintos" referente ao período de 8/4/1998 a 4/9/2021, em cumprimento à modulação definida pelo Supremo Tribunal Federal (STF) no RE 638.115.
5.	Em seu parecer, a Unidade de Auditoria Especializada em Recursos (AudRecursos) propõe negar provimento ao pedido de reexame, com base nos seguintes argumentos:
a) não há amparo legal para a incorporação de quintos pelo exercício de função comissionada ou cargo em comissão após 8/4/1998, como decidido pelo STF no julgamento do RE 638.115; 
b) a ausência de amparo legal justifica a irregularidade do ato (plano da validade) , mesmo nos casos em que o pagamento seja mantido (plano da eficácia) , em caráter excepcional, por força da modulação dos efeitos da decisão adotada no RE 638.115; 
c) os efeitos financeiros das incorporações de quintos pelo exercício de funções ou cargos comissionados entre 8/4/1998 e 4/9/2001 podem ser preservados se atendidas as condições fixadas pelo STF ao modular os efeitos da decisão adotada no RE 638.115; 
d) caberá ao órgão de origem avaliar a situação do caso concreto, em confronto com os parâmetros já fixados pelo STF, e adotar as medidas cabíveis quanto à cessação imediata ou à continuidade dos pagamentos.
6.	O representante do Ministério Público junto ao TCU (MPTCU) aderiu à proposta da AudRecursos (peça 42) . 
7.	Alinho-me aos pareceres, cujas análises incluo entre minhas razões de decidir, sem prejuízo das considerações a seguir.
8.	O STF já assentou a ilegalidade da incorporação dos quintos/décimos resultantes do exercício de funções exercidas entre 8/4/1998 e 4/9/2001. Considerando a modulação definida pela Excelsa Corte, a única hipótese de manutenção do pagamento da parcela incorporada, sem posterior absorção por reajustes futuros, é aquela em que o benefício é assegurado por decisão judicial transitada em julgado.
9.	Na linha do que foi decidido no Acórdão 1607/2023-TCU-Primeira Câmara, de minha relatoria, para que a interessada possa se beneficiar de eventual sentença judicial transitada em julgado, em ações coletivas, cabe ao órgão emissor do ato investigar mais detidamente a substituição processual e só após essa análise aplicar o entendimento do STF no RE 638.115.
10.	Assim, consoante as teses 82 e 499 do STF em julgados submetidos à sistemática de repercussão geral, para que a interessada possa se beneficiar da decisão, será necessário que: 
a) comprove ter concedido autorização expressa para que a aludida entidade associativa pudesse representá-la na ação ordinária referida; e 
b) demonstre que, à época do protocolo da ação, era filiada à mencionada associação.
11.	Em resposta a este Tribunal, comunicando as medidas adotadas para cumprimento do Acórdão 256/2022-TCU-Primeira Câmara, o Desembargador-Presidente do TRT/2ª Região informa ter adotado o parecer emitido pela sua coordenadoria de legislação de pessoal, que concluiu que a fração de quintos incorporada pela ex-servidora após 8/4/1998 estaria amparada por sentença judicial transitada em julgado, "conforme se verifica da relação de beneficiários da Ação Ordinária nº 2004.34.0048565-0, movida pela ANAJUSTRA", de modo que, em seu entender, poderia ser mantida (peça 29) .
12.	No entanto, observo que a Sra. Maria Ina Saldanha Marcuzzo não tem a seu favor a decisão judicial mencionada, uma vez que não está demonstrado que ela teria integrado a relação processual da ação ordinária 2004.34.0048565-0. Ainda que a recorrente tenha sido inserida no processo de execução para fins de expedição dos precatórios (peça 20) , a ex-servidora não faz parte do processo de conhecimento, cuja parte dispositiva da sentença expressamente restringiu seus benefícios aos "substituídos da autora", constantes na relação inicial do processo, o qual não menciona o nome da ora recorrente.
13.	Desse modo, a exemplo do que foi decidido por ocasião do Acórdão 10393/2022-TCU-Primeira Câmara (Ministro Benjamin Zymler) , não estando sua incorporação "fundada em decisão judicial transitada em julgado", sua única garantia, estabelecida pela modulação do STF, é a de ter "o pagamento mantido até sua absorção integral por quaisquer reajustes futuros concedidos aos servidores", devendo tal situação ser esclarecida ao órgão de origem.
Ante o exposto, VOTO no sentido de que o Colegiado adote a deliberação que ora lhe submeto.
TCU, Sala das Sessões, em 9 de maio de 2023.
JORGE OLIVEIRA 
Relator